最高法院刑事判決　　　　　　　　　　　　　　　八十六年度台上字第七六○一號
　　上 訴　人 即
　　自訴人楊金虎
　　之承受訴訟人　鍾玉葉
　　上訴人即被告　李慧娥
　　　　　　　　　李鄭美
　　被　　　　告　甲○○
右上訴人等因楊金虎（於民國七十九年七月十二日死亡，由其配偶鍾玉葉承受訴訟）
自訴被告等偽造文書案件，不服台灣高等法院高雄分院中華民國八十五年二月二十九
日第二審更審判決（八十三年度上更(二)字第二五七號，自訴案號：台灣高雄地方法院
七十八年度自字第四一七號），提起上訴，本院判決如左：
    主  文
原判決撤銷，發回台灣高等法院高雄分院。
鍾玉葉對李慧娥、李鄭美有罪部分之上訴駁回。
    理  由
壹、撤銷發回部分：
一、原判決論處上訴人即被告李慧娥、李鄭美罪刑部分：
本件原判決認定上訴人即被告李慧娥曾於民國七十四年間犯偽造文書罪，經台灣高雄
地方法院判處有期徒刑二月確定，已於七十五年十二月十七日執行完畢，仍不知悔改
，因與原自訴人楊金虎（提起本件自訴後，於七十九年七月十二日死亡，由其配偶鍾
玉葉承受訴訟）相熟，彼此以義父、義女相稱，得知楊金虎年老臥病，需款甚殷，乃
多次為其調借現款。楊金虎並於七十六年二月十日以其所有高雄市○○區○○段一小
段十八號土地○‧一五一四公頃之持分二分之一，為李慧娥設定新台幣（下同）五十
萬元之抵押權，並於同年月十七日將其所有之台南縣歸仁鄉○○段六五五－十八號地
號之土地及其上建築物以六十萬元售予李慧娥之母即被告李鄭美。另為償還銀行貸款
，復央請執業代書之李慧娥、李鄭美母女設法以其所有之高雄市○○區○○段三三五
號土地○‧○○九三公頃及坐落在該地上本國式鋼筋混凝土造八層樓房中之第一、二
、三層（建號一五五、一五四、一五三號，門牌高雄市○○區○○街一六五號、一六
五號二樓之一、一六五號三樓之一）之持分各一千分之二百三十五（以下簡稱系爭房
地）向他人辦理抵押貸款三百萬元。李慧娥與李鄭美母女見有機可乘，竟萌歹念，而
基於概括犯意之聯絡，於七十六年間共同偽造楊金虎之授權同意書二紙，共同變造楊
金虎之委託書一紙，並持以行使，矇使不知情之甲○○誤認李慧娥已得楊金虎充分授
權，可以全權處理系爭房地之買賣事宜，而於七十六年二月中旬同意以一千二百五十
萬元價格購買系爭房地，李慧娥、李鄭美遂利用受託辦理抵押權貸款及台南縣歸仁鄉
○○段六五五－十八號土地併地上建物之過戶手續之機會，矇使楊金虎簽名、蓋章，
以李鄭美為承買人之名義，虛偽製作系爭房地之不動產買賣契約書，並於甲○○交付
六十萬元定金與李慧娥時，將楊金虎出售前揭台南縣歸仁鄉房地收受六十萬元而出具
之收據一紙，於末段增添「高雄市○○區○○段一小段十八號」文字，加以變造後，
交予甲○○，以為楊金虎已收受系爭房地買賣定金之憑據，足生損害於楊金虎之權益
。李慧娥再以楊金虎需款孔急為由，陸續請求甲○○先行給付部分價款，甲○○遂先
後以支票、現金交付李慧娥。甲○○於給付部分價款後請求李慧娥應保障債權，李慧
娥與李鄭美乃以辦理抵押借款為由，至楊金虎住處，以甲○○為抵押權人，辦妥系爭
房地之最高限額三百萬元之抵押權設定手續。嗣經楊金虎於七十六年六月間查覺上情
等情，因而撤銷第一審關於此部分之判決，改判論處李慧娥、李鄭美共同行使偽造私
文書罪刑（李慧娥累犯），固非無見。
惟查(一)、科刑之判決書，對於犯罪事實，必須詳加認定，明確記載，然後於理由內
明犯罪事實所憑之證據，及其認定之理由，使事實與理由兩相一致，方足以資論罪科
刑。又共同正犯之成立，以有犯意之聯絡，與行為之分擔為要件，而此項要件，除應
於事實欄內，詳加記載外，並應於理由內逐一說明其認定此項事實所憑之證據，方足
資為論罪科刑之根據，倘事實欄已有及而理由內未加說明，是理由不備，若理由已
加說明，而事實欄無此記載，則理由失其依據，均足為構成撤銷之原因。原判決事實
欄記載李慧娥與李鄭美母女基於概括犯意之聯絡，於七十六年間共同偽造楊金虎之授
權同意書二紙、共同變造楊金虎之委託書一紙，並持以行使，矇使不知情之甲○○誤
認李慧娥已得楊金虎充分授權，可以全權處理系爭房地之買賣事宜，而於七十六年二
月中旬同意以一千二百五十萬元價格購買系爭房地，李慧娥、李鄭美遂利用受託辦理
抵押權貸款及台南縣歸仁鄉○○段六五五－十八號土地及其地上建物之過戶手續之機
會，矇使楊金虎簽名、蓋章，以李鄭美為承買人之名義，虛偽製作系爭房地之不動產
買賣契約書，並於甲○○交付六十萬元定金與李慧娥時，將楊金虎出售前揭台南縣歸
仁鄉房地收受六十萬元而出具之收據一紙，於末段增添「高雄市○○區○○段一小段
十八號」等字，加以變造，交予甲○○，以為楊金虎已收受系爭房地買賣定金之憑據
，足以生損害於楊金虎之權益等情，而論處李慧娥、李鄭美共同行使偽造私文書罪刑
。然上開事實對李慧娥、李鄭美所偽造之授權同意書二紙、變造之委託書一紙，其偽
造及變造之內容為何﹖未詳加認定記載，已難資為適用法律之依據。又李鄭美一再否
認有共同偽造文書之犯行，辯稱：伊並未偽造授權書、委託書、系爭房地之買賣契約
書，伊只辦理台南縣歸仁鄉之那件不動產買賣及三百萬元之抵押權登記手續，餘均不
知情等語。而共同被告甲○○亦供稱：「當時李慧娥有帶我到楊金虎家去，我在旁邊
，他們在談我聽不清楚，我沒有問，但李慧娥有拿授權同意書給我看。」（見原審上
訴字卷第三十二頁背面）。「李慧娥有帶我到楊金虎家，但他在生病，我坐在旁邊，
我當時並未聽到楊說土地要賣，我是看到委託書才相信李慧娥，我才將錢交給她。」
（見第一審卷第一四八頁）。如果無訛，則李鄭美是否有參與共同偽造授權同意書及
變造委託書，仍有欠明瞭。原審對此未詳加調查釐清，復未於判決內說明究竟憑何證
據認定李鄭美、李慧娥有共同偽造、變造該文書並持以行使，遽論以共同正犯，亦嫌
理由不備。(二)、當事人聲請調查之證據，如與待證事實有重要之關係，而事實審法院
未予調查，又未認其無調查之必要，以裁定駁回之，或於判決理由予以說明者，其踐
行之訴訟程序，即屬違法。被告李慧娥於原審供稱在七十六年二月十二日收據上增添
「高雄市○○區○○路一小段十八號」字樣，是楊金虎同意伊寫的，有楊誠悟可作證
（見原審上訴字卷第三十二頁正面）。嗣更具狀陳明此事，並聲請傳喚楊誠悟（見原
審上更(一)字卷第七十一頁背面、第七十二頁正面）。究竟李慧娥在該收據增添上開文
字是否事先經過楊金虎之同意，與其有無變造文書之犯行至有相關。乃原審未予傳訊
調查，又未認其無調查之必要，以裁定駁回之，或於判決理由予以說明，難謂為適法
。(三)、認定犯罪事實，須依證據，如證據之真實尚欠明瞭，即不能以擬制推測之方法
為判斷之基礎。原判決理由謂：當時楊金虎在病房內，囑甘蔡翠娥取出其印章交由李
慧娥母女蓋章，並當場簽名，就所簽蓋之文件內容為何，因信賴李慧娥母女未予詳閱
查看乃屬常情，況證人甘蔡翠娥於原審前審中證述：並不清楚在何種文件及幾份文件
或有無空白文件蓋楊金虎之印章云云，參以當時李慧娥、李鄭美母女受託辦理之五十
萬元抵押權登記及買賣台南縣歸仁鄉房地事均在七十六年二月間，與系爭房地之買賣
契約及抵押登記之辦理時間相近，彼等以移花接木、魚目混珠方式偽造楊金虎與李鄭
美間就系爭房地之買賣契約應甚容易等語。並未說明憑何確切之證據認定李慧娥、李
鄭美有偽造系爭房地買賣契約書之犯行，亦有可議。(四)、判決所載主文與事實理由矛
盾者，其判決當然為違背法令。原判決理由欄論李慧娥、李鄭美連續行使偽造私文書
，而其主文僅諭知李慧娥、李鄭美共同行使偽造私文書，致主文與理由矛盾，亦難謂
為適法。李慧娥、李鄭美上訴意旨分別指摘原判決此部分不當，尚非無理由，應認仍
有撤銷發回之原因。
二、原判決諭知被告李慧娥、李鄭美、甲○○無罪部分：
本件原判決以上訴人鍾玉葉之配偶楊金虎在第一審自訴意旨略稱：(一)、被告李慧娥、
李鄭美於七十六年二月間，另行起意與甲○○通謀，以原自訴人楊金虎所有上開中華
段土地、鹽國段房地分別為甲○○虛偽設定二百萬元及一百萬元之抵押權。因認被告
李慧娥、李鄭美有共犯偽造私文書罪嫌云云。(二)、被告甲○○於七十六年間與李慧娥
母女通謀偽造上述原自訴人楊金虎所有之系爭不動產買賣契約書、委託書、授權同意
書、中華段六十萬元收據及系爭不動產抵押權設定契約書，因認被告甲○○亦犯有偽
造私文書罪嫌云云。經審理結果，無積極證據足以證明被告李慧娥、李鄭美有偽造抵
押權設定契約書之犯行，亦無積極證據足以證明被告甲○○有與被告李慧娥母女共同
犯罪，被告等之犯罪尚屬不能證明，因以第一審判決諭知被告等此部分無罪，為無不
合，予以維持，而駁回上訴人鍾玉葉在第二審之上訴，固非無見。
惟查(一)、審理事實之法院，對於被告之犯罪證據，應從各方面詳予調查，以期發現真
實，苟非調查之途徑已窮，而被告之犯罪嫌疑仍屬不能證明，要難遽為無罪之判決。
又刑事訴訟法所謂應調查之證據，並不限於具有認定犯罪事實能力之證據，其有關證
據憑信性之證據，即用以證明證據之信用性者，亦包括在內。原判決以證人甘蔡翠娥
於第一審中證述七十六年二月間在高雄市民生醫院原自訴人楊金虎臥病之病房內，曾
為辦理抵押借款事宜，遵原自訴人之囑將其印鑑證明書、戶籍謄本、所有權狀、印鑑
章交予李慧娥母女在病房蓋用等情，為判決被告等無偽造系爭抵押權契約書之理由之
一。然卷查楊金虎係於七十五年八月十八日至同年十二月十七日，及七十六年四月二
十二日至同年八月三日在高雄市立民生醫院住院，有該院高市民醫歷字第一二五七
號函附卷可稽（見原審上更(二)字第二五七號卷第七十六頁）。楊金虎於七十六年二月
間既未在民生醫院住院，則甘蔡翠娥上開證言之真實性如何，即有再詳予調查之必要
，乃原審未詳加究明，遽採為證據，難謂適法。(二)、原判決以被告甲○○確曾交付李
慧娥共計三百五十萬元，業經李慧娥於原審供述屬實。而李慧娥確曾為交付現款予原
自訴人，再由原自訴人於支票用印背書轉讓李慧娥之事實，業經證人蔡高明及原自訴
人秘書楊誠悟於原審證明無訛，認定甲○○所辯已付款欲購買系爭房地云云非虛，並
據為判決無罪理由之一。然查楊誠悟於原審證稱：「我沒有看到他（指李慧娥）拿錢
給他（指楊金虎），只看到他（李慧娥）拿一包牛皮紙裝的一包東西。」「（楊金虎
有否在支票背面蓋章交給李慧娥）我沒注意到是否支票，我有看到他蓋章，有否交給
他，我已記不起來。」等語（見原審上訴字卷第一一五頁正面、第一一六頁正面）。
如果無訛，則原判決上開認定，亦與卷存資料不盡相符，亦有可議。(三)、原判決以前
揭不動產買賣契約書、委託書、授權同意書、中華段六十萬元收據雖經認定為經偽造
、變造，惟甲○○既已給付價款，實難懷疑其與李慧娥母女共謀偽造或變造上開文書
，而為此部分諭知無罪之理由。然依李慧娥及甲○○之供述，甲○○向楊金虎購買系
爭房地，先後交付李慧娥之價款為三百五十萬元。而卷附所謂偽造之系爭房地不動產
買賣契約書之承買人為李鄭美，價金共一千二百五十萬元（見第一審卷第二○八頁證
物袋）。於辦理系爭房地之買賣所有權移轉契約書時其承買人則為甲○○，亦有該契
約書影本二份附卷可稽（見楊金虎鹽埕區○○街一六五號所有權被詐售案之證物）。
甲○○既僅有三百五十萬元，焉能購得一千二百五十萬元之不動產，且大部分價款未
付清即能辦理所有權之移轉，甲○○既係支付價金之買受人，何以簽訂不動產買賣契
約書之承買人為李鄭美，均有欠明瞭，此因與甲○○究竟有無與李慧娥、李鄭美共同
偽造該不動產買賣契約書至有相關，乃原審亦未詳加調查說明，僅以甲○○已付給李
慧娥三百五十萬元之價款，遽為此部分無罪之諭知，亦嫌速斷而難昭信服。上訴人鍾
玉葉上訴意旨指摘原判決此部分不當，尚非無理由，應認仍有撤銷發回更審之原因。
末查本件原係由楊金虎提起自訴，嗣楊金虎於七十九年七月十二日死亡，始由其配偶
即上訴人鍾玉葉於同年八月四日具狀承受訴訟，有自訴狀及承受訴訟聲請狀附卷可稽
（見第一審卷第一頁至第四頁、第六十八頁至第七十頁）。是鍾玉葉究竟是自訴人或
是承受自訴之人，即非無疑義，乃原判決未詳加調查釐清，逕將鍾玉葉列為自訴人，
復未將原自訴人楊金虎記載於當事人欄，尚有欠允洽，案經發回，更審時應併注意及
之。
貳、上訴駁回部分：
查上訴期間為十日，自送達判決後起算，刑事訴訟法第三百四十九條前段定有明文。
本件上訴人鍾玉葉承受楊金虎自訴李慧娥、李鄭美等偽造文書案件，經原審判決後，
於八十五年三月十六日送達於鍾玉葉收受，有送達證書附卷可按，其上訴期間，因其
居住於原審法院所在地，無在途期間可言，截至同年三月二十六日即已屆滿，其期間
之末日又非星期日、紀念日、或其他休息日，乃鍾玉葉於八十五年三月二十五日提起
上訴時，僅就原判決對被告李慧娥、李鄭美、甲○○判決無罪部分聲明不服，而遲至
八十五年四月五日補提上訴理由書狀時，始再對李慧娥、李鄭美偽造文書有罪部分提
起上訴，顯已逾期，此部分其上訴自非合法，應予駁回。
據上論結，應依刑事訴訟法第三百九十七條、第四百零一條、第三百九十五條前段，
判決如主文。
中      華      民      國    八十六    年     十二     月     三十     日
                              最高法院刑事第七庭
                                  審判長法官  董  明  霈
                                        法官  丁  錦  清
                                        法官  賴  忠  星
                                        法官  林  茂  雄
                                        法官  王  居  財
      右正本證明與原本無異
                                              書  記  官
中      華      民      國    八十七    年      一      月      六      日
